臺灣高等法院臺中分院刑事判決
111年度交上訴字第1961號
上  訴  人  臺灣南投地方檢察署檢察官 
被      告  李聰杰



上列上訴人因被告肇事逃逸案件，不服臺灣南投地方法院111年
度交訴字第5號中華民國111年6月28日第一審判決（起訴案號：
臺灣南投地方檢察署110年度偵字第2925號），提起上訴，本院
判決如下：
    主  文
原判決關於刑之部分撤銷。
上開撤銷部分，處有期徒刑陸月，如易科罰金，以新臺幣壹仟元
折算壹日。
    事實及理由
壹、本案審判範圍：
　　刑事訴訟法第348條規定：「上訴得對於判決之一部為之。
    對於判決之一部上訴者，其有關係之部分，視為亦已上訴。
    但有關係之部分為無罪、免訴或不受理者，不在此限。上訴
    得明示僅就判決之刑、沒收或保安處分一部為之。」參諸刑
    事訴訟法第348條第3項規定立法理由，宣告刑、數罪併罰所
    定之應執行刑、沒收，倘若符合該條項的規定，已得不隨同
    其犯罪事實，而單獨成為上訴之標的，且於上訴人明示僅就
    刑上訴時，第二審法院即不再就原審法院所認定之犯罪事實
    為審查，而應以原審法院所認定之犯罪事實，作為論認原審
    宣告刑、執行刑及沒收妥適與否的判斷基礎。上訴人即檢察
    官於上訴書表明就原審漏論累犯而未予加重其刑部分提起上
    訴，於本院審理時亦明示係針對未論累犯而未予加重其刑部
    分提起上訴等語(見本院卷第82頁），依前述說明，本院審
    理範圍僅限於原判決所處之刑部分，其餘檢察官未表明上訴
    部分，不在上訴範圍。
貳、本案據以審查量刑妥適與否之原審所認定犯罪事實及所犯法
    條、罪名：
一、犯罪事實：
　　李聰杰於民國110年4月15日23時38分許，駕駛執照經吊銷仍
    駕駛車牌號碼00-0000號自小客車附載陳德政沿南投縣名間
    鄉彰南路由南往北方向行駛，行經名間鄉彰南路與國道3號
    公路名間交流道南下車道交岔路口時，本應注意車前狀況，
    隨時採取必要之安全措施，且應注意車輛行駛至交岔路口，其行
    進應遵守燈光號誌；車輛面對圓形紅燈表示禁止通行，不得
    超越停止線或進入路口，而依當時天候晴、夜間有照明、柏
    油路面乾燥無缺陷、視距良好，並無不能注意之情事，竟疏
    未注意及此，貿然闖越紅燈進入路口，適有何晏冲駕駛車牌
    號碼000-0000附載陳美蓁自名間交流道南下車道由東往西方
    向行經上開路口，遭闖越紅燈之李聰杰駕駛之上開車輛撞擊
    而向右偏移，何晏冲因而受有胸部挫傷、右側大腿挫傷等傷
    害；陳美蓁因而受有胸部挫傷、左側大腿挫傷等傷害（涉犯
    過失傷害部分，業據撤回告訴，另為不起訴處分）；陳德政
    受有臉部擦傷、右手肘擦傷等傷害（此部分未據告訴）。詎
    李聰杰駕車肇事後，竟未予救護、報警處理、撥叫救護車、
    留下聯絡方式或確認何晏冲、陳美蓁傷勢狀況，而基於肇事
    逃逸之犯意，逕棄車徒步逃離現場。嗣經獲報員警調閱路口
    監視器影像，始循線查知上情。
二、所犯法條及罪名：修正後刑法第185條之4駕駛動力交通工具
    發生交通事故致人傷害而逃逸罪。
參、上訴理由及本院之論斷：
一、檢察官上訴意旨略以：本件被告業經構成累犯，原審判決未
    依法認定累犯，顯屬判決違法。況且，本件檢察官既已明確
    載明被告構成累犯之基礎事實並為主張，且提出被告刑案資
    料查註紀錄表為證，原審法院本應依法及依上開大法庭裁定
    為後續證據調查及辯論程序，再就該檢察官所提刑案資料查
    註紀錄表有無證據能力及其證明力之程度予以認定，並於判
    決理由中詳為說明其取捨之理由，惟原審判決就上開刑案查
    註紀錄表之證據能力之有無或證明力，僅以參酌上開大法庭
    裁定理由意旨等空泛言語而率爾一律事前否認其得以作為認
    定被告構成累犯與否之依據，且又標準不一採用刑案查註紀
    錄表為量刑依據，亦有違法情事，是本件認事用法均尚嫌未
    洽，請將原判決撤銷，更為適當合法之判決等語。　
二、本院查：
　㈠原審以起訴書固認被告本案犯行符合累犯，惟公訴意旨並未
    就此構成累犯之事實及應加重其刑之事項具體指出證明之方
    法，參酌最高法院大法庭110年度台上大字第5660號裁定意
    旨，以及上開前案之罪名與本案所犯之罪名亦不相同等情，
    不論以累犯，而係列為刑法第57條第5款所定「犯罪行為人
    之品行」之量刑審酌事項等語，固非無見。
　㈡惟查：　
　⒈最高法院大法庭制度是透過對於個案的拘束力以及歧異解的
    提案(含潛在歧異及原則重要性)義務，構建縱向及橫向的拘
    束效力，達成統一法律見解的目的。亦即最高法院依法院組
    織法第51條之2第1項、第51條之3之提案予刑事大法庭，提
    案庭依據大法庭裁定之法律見解作出確定終局裁判，成為最
    高法院之「先前裁判」，各審判庭對於受理之案件，除非擬
    對於採取大法庭裁定見解之先前裁判表示不同之法律見解，
    再次開啟徵詢、向大法庭提案等程序，否則應採取與先前裁
    判相同之見解，此項機制確保了最高法院各庭之間（橫向）
    法律見解之一致性，透過審級制度，下級審法院對於該項統
    一之法律見解，亦應遵循，由此達成縱向法律見解之統一。
    查：本件最高法院110年度台上大字第5660號裁定（下稱系
    爭裁定）係最高法院提案庭依法院組織法第51條之2第1項、
    第51條之3之規定作成系爭裁定，並依據系爭裁定之法律見
    解作出110年度台上字第5660號刑事判決之確定終局裁判（
    下稱系爭判決），已成為最高法院之「先前裁判」，下級審
    法院對於最高法院該項統一之法律見解，自應遵循。本件原
    判決逕援引系爭裁定而未援引上開刑事判決，未臻精確。
　⒉刑事訴訟法第161條第1項規定：「檢察官就被告犯罪事實，
    應負舉證責任，並指出證明之方法。」此為檢察官就被告有
    罪事實應負實質舉證責任之概括性規定，非謂除有罪事實之
    外，其他即可不必負舉證責任。此一舉證責任之範圍，除犯
    罪構成事實（包括屬於犯罪構成要件要素之時間、地點、手
    段、身分、機會或行為時之特別情狀等事實）、違法性、有
    責性及處罰條件等事實外，尚包括刑罰加重事實之存在及減
    輕或免除事實之不存在。累犯事實之有無(累犯前階段)，雖
    與被告是否有罪無關，然係攸關刑罰加重且對被告不利之事
    項，為刑之應否為類型性之加重事實，就被告而言，與有罪
    、無罪之問題有其相同之重要性，自應由檢察官負主張及實
    質舉證責任；再就司法院釋字第775號解釋之意旨（累犯加
    重量刑與否，已由原來必加重，轉變為裁量及課予檢察官就
    被告應依累犯規定加重其刑之事項負較為強化之說明責任）
    及刑事訴訟法之因應修法（刑事訴訟法配合修正第289條第2
    項，累犯應加重其刑之階段，法院須就檢察官所指出之加重
    其刑事項加以調查、辯論，始能斟酌取捨)，是關於累犯後
    階段依累犯規定「加重其刑事項」之法律效果，檢察官亦負
    有主張及說明(即說服)責任。亦據系爭判決進一步闡釋。可
    見系爭判決已變更實務一向認為累犯前科事實與法律效果均
    應由法院依職權調查之法律見解，且此亦與刑事訴訟法相關
    證據法則無違。
　⒊檢察官主張個案構成累犯，應就累犯前科事實負實質舉證責
    任，系爭判決更進一步闡釋其見解：係指檢察官應於法院調
    查證據時，提出足以證明被告構成累犯事實之前案徒刑執行
    完畢資料，例如前案確定判決、執行指揮書、執行函文、執
    行完畢（含入監執行或易科罰金或易服社會勞動執行完畢、
    數罪係接續執行或合併執行、有無被撤銷假釋情形）文件等
    相關執行資料，始足當之。至一般附隨在卷宗內之被告前案
    紀錄表，係司法機關相關人員依憑原始資料所輸入之前案紀
    錄，僅提供法官便於瞭解本案與他案是否構成同一性或單一
    性之關聯、被告有無在監在押情狀等情事之用，並非被告前
    案徒刑執行完畢之原始資料或其影本，是檢察官單純空泛提
    出被告前案紀錄表，尚難認已具體指出證明方法而謂盡其實
    質舉證責任等語。惟此並不是指檢察官是否已盡舉證之責僅
    限於系爭判決舉例說明之相關執行資料，而否定一般附隨在
    卷宗內之被告前案紀錄表，乃係因系爭判決所舉之上開文書
    均屬「原始證據」，足以擔保其真正；被告前案紀錄表則屬
    派生證據，倘檢察官僅單純空泛提出或指出被告前案紀錄表
    作為證據或調查之證據，尚難認已盡其實質舉證責任，還必
    須指出其證明之方法，使法院確信被告構成累犯，亦即於檢
    察官選擇提出、以被告前案紀錄表為證據或作為調查之對象
    時，應先具體明確指出前案紀錄表中是哪幾筆資料與本案累
    犯待證事實有關，並釋明其符合刑法第47條累犯規定之執畢
    日期，法院再依文書證據之調查方式，於當事人均無爭執其
    真正之狀態下，始可認已實質盡舉證之責任。至被告如有爭
    執，檢察官自應提出原始證據資以釐清，要屬當然。而所謂
    檢察官應就被告累犯加重其刑之事項「具體指出證明方法」
    ，系爭判決亦已闡示：係指檢察官應於科刑證據資料調查階
    段就被告之特別惡性及對刑罰反應力薄弱等各節，例如具體
    指出被告所犯前後數罪間，關於前案之性質（故意或過失）
    、前案徒刑之執行完畢情形（有無入監執行完畢、在監行狀
    及入監執行成效為何、是否易科罰金或易服社會勞動〔即易
    刑執行〕、易刑執行成效為何）、再犯之原因、兩罪間之差
    異（是否同一罪質、重罪或輕罪）、主觀犯意所顯現之惡性
    及其反社會性等各項情狀，俾法院綜合判斷個別被告有無因
    加重本刑致生所受刑罰超過其所應負擔罪責之情形，裁量是
    否加重其刑，以符合正當法律程序及罪刑相當原則之要求等
    語。稽之卷證本件起訴書雖載明被告前於105年間因公共危
    險案件 ，經臺灣南投地方法院以105年度投交簡字第79號案
    判處有期徒刑2月確定，於105年5月24日易科罰金執行完畢
    ；另因違反毒品危害防制條例案件，經南投地院以105年度
    審訴字第569號案判處有期徒刑10月，嗣經本院、最高法院
    駁回上訴而確定，於107年10月19日縮短刑期執行完畢(見原
    審卷第7頁）；惟檢察官在原審審理時，於法官詢以「（對
    於卷附被告的全國前案紀錄表有何意見？〈提示並告以要旨〉
    ）檢察官答以：沒有意見。」及於事實及法律辯論完畢後，
    法官詢以「（就被告之科刑範圍辯論並表示意見？）檢察官
    答以：請審酌一切情狀為妥適之判斷，另就被告前科素行部
    分，請參考量刑。」等語（見原審卷第140至141頁）。揆之
    前揭說明，原審認檢察官就被告構成累犯之事實及應加重其
    刑之事項，未具體指出證明之方法即未盡舉證之責任，因而
    未依累犯之規定加重其刑，尚無違誤。
　⒋系爭判決並闡示：檢察官若未主張或具體指出證明方法，法
    院因而未論以累犯或依累犯規定加重其刑，基於累犯資料本
    來即可以在刑法第57條第5款「犯罪行為人之品行」中予以
    負面評價，自仍得就被告可能構成累犯之前科、素行資料，
    列為刑法第57條第5款所定「犯罪行為人之品行」之審酌事
    項。於此情形，該可能構成累犯之前科、素行資料既已列為
    量刑審酌事由，對被告所應負擔之罪責予以充分評價等語。
    上情固屬旁論，惟累犯之前科資料本即可以在刑法第57條第
    5款「犯罪行為人之品行」中予以負面評價，而納入此項量
    刑因子考量；然刑法第47條第1項卻又以累犯具有特別惡性
    ，對於刑罰反應力顯然薄弱為由，就相同之因素，先予以加
    重二分之一（而成為處斷刑），並在依此規定加重之後，依
    刑法第57條第5款之規定，再次就此種前科品行予以評價，
    以決定「宣告刑」，即有重複評價之問題。因此，實務為避
    免違反雙重評價禁止原則，乃發展出對於已在累犯處斷刑被
    評價過之被告前科，其於刑法第57條刑罰範圍內量刑時，即
    予排除，不再執為裁量刑罰輕重之標準。又個案有無因累犯
    而加重其刑度，既除宣告刑逾法定本刑之刑度者外，實無從
    得知，反而使法院在宣告刑之審酌，必須將該事由排除，造
    成無法依據行為人先前犯罪前科，判斷其再形成犯罪之特性
    ，錯失作為一般量刑的從重因子，或不免使罪刑失衡。故將
    前科事實作為累犯處斷刑或宣告刑事由之裁量，只須滿足其
    一，其評價已然充足，並不會將之作為宣告刑裁量之事由，
    即使累犯失其負面評價之機會。是原審將構成被告為累犯之
    前科資料，於檢察官若未主張或具體指出證明方法，因而未
    論以累犯或依累犯規定加重其刑，改於科刑資料中以自由證
    明之方式調查而為量刑因子之一，難認為違法。累犯前科事
    實之調查應經嚴格證明，始得論以累犯或依累犯規定加重其
    刑，已如上述，惟將之作為單純科刑情狀之事實即犯罪行為
    人之品行資料，因未涉及刑罰加重之因素，僅以自由證明為
    已足，法院自得依職權審酌被告之前科紀錄，兩者間並不相
    同。查原審業已說明本件檢察官就應加重其刑之事項並未具
    體指出證明之方法，依系爭判決（原審誤認為系爭裁定）意
    旨，可認被告並無依累犯加重其刑予以延長矯正其惡性此一
    特別預防之必要，並敘明將之列為刑法第57條第5款所定「
    犯罪行為人之品行」之量刑審酌事項，此部分固無違誤，惟
    原判決於量刑審酌事項卻僅記載審酌被告品行，而未載明被
    告前開所犯公共危險案件及毒品危害防制條例案件經判決執
    行之品行與素行，即未將之予以綜合考量，尚有未洽。
　⒌綜上所述，檢察官上訴意旨指摘原判決未就被告論以累犯及
    未依累犯加重其刑不當，雖無足採，惟因原判決於量刑審酌
    事項未載明被告前開所犯公共危險案件及毒品危害防制條例
    案件經判決執行完畢而再犯本案之品行與素行，即未將之予
    以綜合考量，而有未洽，自應由本院將原判決關於刑之部分
    予以撤銷改判。
肆、科刑：
　　爰以行為人之責任為基礎，審酌被告駕車肇事不慎造成被害
    人何晏沖、陳美蓁受傷，竟未留在現場施以必要之救護，亦
    未報警處理或等待警方到場，更未得被害人等同意，逕行離
    開現場，棄置受傷之被害人等於不顧，使之陷於受害可能擴
    大與求償無門之險境，行為實有不該，兼衡其患有第二型糖
    尿病，長期接受定期追蹤治療（見偵卷第13頁），其於案發
    後不到1個月即與被害人等調解成立，並給付賠償金完畢，
    此有南投縣名間鄉調解委員會調解書2份在卷可稽（見偵卷
    第14頁、第16頁），且告訴人何晏冲、陳美蓁於偵查中均表
    示：雙方有和解，我也收到和解金，我要撤回過失傷害告訴
    ，肇事逃逸部分請依法處理，但我不追究等語（見偵卷第8
    頁），又被告犯後坦承犯行並積極修補損害之態度，尚見悔
    意，及其犯罪之動機、目的、情節、所生危害、被害人等所
    受之傷勢非重，暨被告前於105年間因公共危險案件、毒品
    危害防制條例案件經法院分別判處有期徒刑2月、10月確定
    執行之品行及其素行，與其智識程度、就業情形、家庭生活
    與經濟狀況（見原審卷第140頁）等一切情狀，量處如主文
    第二項所示之刑，並諭知易科罰金之折算標準，以示懲儆。
據上論結，應依刑事訴訟法第369條第1項前段、第364條、第299
條第1項前段，判決如主文。
本案經檢察官王晴玲提起公訴，檢察官廖秀晏提起上訴，檢察官
郭棋湧到庭執行職務。
中　　華　　民　　國　　111 　年　　10　　月　　4 　　日
              刑事第二庭　  審判長法　官　何志通
                                  法　官　葉明松
                                  法　官　石馨文
以上正本證明與原本無異。
如不服本判決應於收受送達後二十日內向本院提出上訴書狀，其
未敘述上訴理由者，並得於提起上訴後二十日內向本院補提理由
書（均須按他造當事人之人數附繕本）「切勿逕送上級法院」。
因疫情而遲誤不變期間，得向法院聲請回復原狀。

                                  書記官  陳儷文 
中　　華　　民　　國　　111 　年　　10　　月　　4 　　日
附錄本案論罪科刑法條：　　　　　　　　　　　　　　　
中華民國刑法第185條之4
駕駛動力交通工具發生交通事故，致人傷害而逃逸者，處6月以
上5年以下有期徒刑；致人於死或重傷而逃逸者，處1年以上7年
以下有期徒刑。
犯前項之罪，駕駛人於發生交通事故致人死傷係無過失者，減輕
或免除其刑。